【裁判字號】    98,家訴,213
【裁判日期】    990520
【裁判案由】    分割遺產
【裁判全文】
臺灣桃園地方法院民事判決             98年度家訴字第213號
原      告  戊○○○
訴訟代理人  張運弘律師
被      告  辛○○
            庚○○
兼  上二人
訴訟代理人  己○○
被      告  甲○○
            丁○○
            丙○○
            乙○○
上列當事人間請求分割遺產事件，於民國99年4 月20日辯論終結
，本院判決如下：
    主      文
兩造共同繼承被繼承人彭雲盛之遺產：（一）桃園縣平鎮市○○
段701 地號土地所有權全部，及其上446 建號建物即門牌號碼為
桃園縣平鎮市○○路22巷2 號建物全部。（二）中華郵政股份有
限公司新勢郵局存款新台幣陸仟壹佰貳拾伍元，現金柒仟元等其
分割方法為上揭土地、建物、存款、現金由戊○○○繼承；而戊○○○應給付辛○○、己○○、庚○○各新台幣陸拾萬壹仟陸佰
柒拾肆元；給付甲○○、丁○○、丙○○、乙○○各新台幣壹拾
伍萬零肆佰壹拾玖元。
訴訟費用由原告負擔十分之六；被告辛○○、己○○、庚○○各
負擔十分之一；被告甲○○、丁○○、丙○○、乙○○各負擔四
十分之一。
    事實及理由
一、本件被告丙○○、乙○○等經合法通知，未於言詞辯論期日
    到場，核無民事訴訟法第386 條各款所列情形，爰依原告之
    聲請，由其一造辯論而為判決。
二、原告起訴主張：原告為被繼承人彭雲勝（民國97年7 月10日
    去世）之配偶，被告辛○○、己○○、庚○○為被繼承人之
    子女；甲○○、丁○○、丙○○、乙○○則為被繼承人之孫
    子女【由於渠等之母親彭春賢（96年2 月6 日死亡）先於被
    繼承人彭雲勝死亡，故由渠等代位繼承】。而被繼承人去世
    後，遺有平鎮新勢郵局存款新台幣（下同）6,125 元，現金
    7,000 元，及坐落桃園縣平鎮市○○段701 地號土地全部及
    其上446 建號即門牌號碼為桃園縣平鎮市○○路22巷2 號之
    建物。按兩造在分割系爭遺產前，對於遺產為公同共有，因
    係爭遺產並無不能分割之情形，亦無不分割之約定，然原告
    為了分割之問題，曾發函被告乙○○、丙○○要求渠等出面
    解決，亦曾向新竹縣關西鎮調解委員會申請調解，皆未獲得
    渠等具體回應，而無法達成共識，不能協議分割，爰依民法
    第1164條、第824 條第2 項規定請求分割遺產。再按「法定
    財產制關係消滅時，夫或妻現存之婚後財產，扣除婚姻關係
    存續所負債務後，如有剩餘，其雙方剩餘財產之差額，應平
    均分配。」民法第1030條之1 有關剩餘財產分配之明文規定
    。原告與配偶即被繼承人彭雲勝並無約定財產制，自應依法
    適用法定財產制，原告自得請求被繼承人財產之2 分之1 。
    被繼承人之遺產共價值4,556,825 元，得請求剩餘財產之差
    額為2,278,413 元，故被繼承人之遺產為2,278,412 元，被
    告辛○○、己○○、庚○○等3 人得分配金額為455,682 元
    （2,274,812 ÷5 ＝455,682 元）；被告甲○○、丁○○、
    丙○○、乙○○等4 人，每人分配113,921 元（455,682 元
    ÷4 ＝113,951 元）。又分割方法，因係爭建物及土地係原
    告老年居所，故為原告取得係爭土地及建物，又該建物及土
    地核定為價額為4,543,700 元，較原告生存配偶剩餘財產差
    額分配及應繼分兩項合計為2,734,095 元，多出1,809,605
    元，此部分原告願意提供一定之現金補償其他繼承人，以簡
    化共有關係。
三、被告辛○○、己○○、庚○○、甲○○、丁○○：同意原告
    之請求。對於係爭遺產之鑑定價值及分割方法並沒有意見。
四、被告丙○○、乙○○等：未於言詞辯論期日到場，亦未提出
    書狀作何聲明或陳述。
五、查本件原告主張之事實，已據其提出與所述相符之戶籍謄本
    、繼承系統表、財政部台灣省北區國稅局遺產稅免稅證明書
    存摺影本等件為證，應堪信原告等主張為真實。
六、按配偶有相互繼承遺產之權，其與直系血親卑親屬同為繼承
    時，其應繼分與他繼承人平均；繼承人得隨時請求分割遺產
    ，但法律另有規定或契約另有訂定者，不在此限，民法第11
    44條第1 款、第1164條定有明文。又民法第1138條所定直系
    血親卑親屬之第一順序繼承人，有於繼承開始前死亡或喪失
    繼承權者，由其直系血親卑親屬代位繼承其應繼分，民法第
    1140條亦著有規定。系爭遺產應由被繼承人彭雲勝配偶即原
    告戊○○○與其子女即被告辛○○、己○○、彭林春及訴外
    人彭春賢平均繼承。惟因彭春賢先於父親彭雲勝身故，依上
    述民法第1140條規定，由其子女即被告甲○○、丁○○、丙○○、乙○○共同繼承其母親彭春賢之應繼分。
七、按法定財產制關係消滅時，夫或妻現存之婚後財產，扣除婚
    姻關係存續所負債務後，如有剩餘，其雙方剩餘財產之差額
    ，應平均分配。民法第1030條之1 定有明文。原告請求分割
    被繼承人彭雲勝之遺產，因原告與被繼承人彭雲勝原為夫妻
    ，而被繼承人彭雲勝之死亡乃夫妻法定財產制消滅之原因，
    故原告請求先行就被繼承人彭雲勝所遺留之財產扣除原告所
    得請求分配剩餘財產差額後之餘額予以分割，於法尚無不合
    。
八、復按繼承人得隨時請求分割遺產。但法律另有規定或契約另
    有訂定者，不在此限，民法第1164條定有明文。本件兩造因
    繼承而公同共有被繼承人彭雲勝之遺產，並無法律規定禁止
    分割情形，兩造又未訂立不分割契約，從而，原告請求裁判
    分割遺款，洵屬有據，應予准許。又按遺產分割，依民法第
    1164條、第830 條第2 項之規定，應由法院依民法第824 條
    命為適當之分配，不受任何共有人主張之拘束（最高法院49
    年台上字第2569號判例要旨參照）。法院選擇遺產分割之方
    法，應具體斟酌公平原則；各繼承人之利害關係；遺產之性
    質及價格；利用價值、經濟效用；經濟原則及使用現狀；各
    繼承人之意願等相關因素，以為妥適之判決（臺灣高等法院
    96年度家上字第165 號民事判決參照）。兩造被繼承人彭雲
    盛之遺產有：平鎮新勢郵局存款6,125 元，現金7,000 元，
    及坐落桃園縣平鎮市○○段701 地號土地及其上446 建號即
    門牌號碼為桃園縣平鎮市○○路22巷2 號之建物，此為兩造
    所不爭執；而係爭土地及建物經本院函請鑑定機關鑑價價值
    為6,003,620 元，此有鑑定報告書在卷可稽，兩造就其鑑定
    價格亦無意見。故彭雲盛之遺產之價值共為6,016,745 元。
    從而，原告請求依民法第1030條之1 規定先行扣除其分配剩
    餘財產差額即被繼承人彭雲勝所留遺產之2 分之1 後，再依
    民法1164條規定請求分割遺產，尚屬有據，故其請求被繼承
    人彭雲勝所留遺產即6,016,745 元，由原告分得其中10分之
    6 ，即3,610,047 元，被告辛○○、己○○、庚○○等人則
    各分得10分之1 ，即601,674 元；甲○○、丁○○、丙○○
    、乙○○等人則各分得40分之1 即150,419 元（合計10分之
    1 即彭春賢之應繼分）。而被繼承人彭雲盛遺有存款、現金
    、土地及建物，繼承人戊○○○主張係爭建物及土地係其常
    年居住之處所，主張應由其繼承，而其願意給付其他繼承人
    其中之差價，而其他繼承人亦同意戊○○○之分割方法，亦
    據渠等陳述在卷。從而，戊○○○應給付應給付辛○○、己○○、庚○○各601,674 元；給付甲○○、丁○○、丙○○
    、乙○○各150,419 元。
九、綜上所述，兩造共同繼承被繼承人彭雲盛之遺產：（一）桃
    園縣平鎮市○○段701 地號土地所有權全部，及其上446 建
    號建物即門牌號碼為桃園縣平鎮市○○路22巷2 號建物全部
    。（二）中華郵政股份有限公司新勢郵局存款6,125 元，現
    金7,000 元等其分割方法為上揭土地、建物、存款、現金由
    戊○○○繼承；而戊○○○應給付辛○○、己○○、庚○○
    各601,674 元；給付甲○○、丁○○、丙○○、乙○○各15
    0,419 元。
十、又分割遺產之訴，核其性質，兩造本可互換地位，本件原告
    起訴雖於法有據，然被告之應訴乃法律規定所不得不然，且
    本件分割結果，繼承人均蒙其利，訴訟費用之負擔自以參酌
    兩造就系爭遺產應繼分之比例分擔較為公允，爰依職權酌定
    如主文第2 項所示。
十一、據上論結，本件原告之訴為有理由，依民事訴訟法第385
      條第1 項前段、第80條之1 、第85條第1 項但書，判決如
      主文。
中    華    民    國    99    年    5     月    20    日
                 家事法庭法  官  張益銘
以上正本係照原本作成。
如對本判決上訴，須於判決送達後20日之不變期間內，向本院提
出上訴狀，並應繳納上訴費用。

                         書記官  許白梅
中    華    民    國    99    年    5    月      20   日

司法院資訊處製作；財團法人民間司法改革基金會備份。
